---
title: Implicações da aplicação do fator oferta
subtitle: Em modelos estatísticos
author: 
  - Luiz Fernando Palin Droubi^[lfpdroubi@gmail.com]  \newline
  - Carlos Augusto Zilli^[carlos.zilli@ifsc.edu.br]  \newline
  - Willian Zonato^[will.zonato@gmail.com]  \newline
  - Norberto Hochheim^[norberto.hochheim@ufsc.br]
date: \today
institute: GEAP - UFSC
output:
  binb::metropolis:
    citation_package: biblatex
    keep_tex: yes
    toc: yes
classoption: "aspectratio=169"
fontsize: 9pt
bibliography: references.bib
biblio-style: abnt
header-includes:
  - \usepackage[brazil]{babel}
  - \usepackage{csquotes}
---

```{r,setup, include=FALSE}
knitr::opts_chunk$set(cache=FALSE)
library(appraiseR)
library(stargazer)
```

# Estudo de Caso

## Dados

```{r, results='asis', echo = FALSE}
dados <- centro_2015@data
dados <- within(dados, padrao <- as.numeric(padrao))
dados <- as.data.frame(dados)
stargazer(dados, summary = TRUE, flip = TRUE, header = FALSE, type = "latex")
```

## Variável resposta

- Valores de oferta

```{r}
var(dados$valor, na.rm = TRUE)
```

- Valores de oferta ajustados

```{r}
var(.9*dados$valor, na.rm = TRUE)
```

- Ajuste da variância

```{r}
.9*.9*var(dados$valor, na.rm = TRUE)
```


## Ajuste de modelos

- Com dados de oferta

```{r}
fit <- lm(log(valor)~area_total + quartos + suites + garagens + 
            log(dist_b_mar) + I(padrao^-1), data = dados, subset = -c(31, 39))
```

- Com dados de oferta pré-ajustados

```{r}
dados <- within(dados, valor1 <- .9*valor)
fit1 <- lm(log(valor1)~area_total + quartos + suites + garagens + 
            log(dist_b_mar) + I(padrao^-1), data = dados, subset = -c(31, 39))
```

## Previsões com os modelos

- Com dados de oferta

```{r}
new <- dados[52, ]
p <- predict(fit, newdata = new, interval = "confidence", level = .80)
(P <- .9*exp(p))
```

- Com dados de oferta pré-ajustados

```{r}
p1 <- predict(fit1, newdata = new, interval = "confidence", level = .80)
(P1 <- exp(p1))
```

# Conclusão

- Quando da utilização de dados de oferta para elaboração de modelos, além do
valor da estimativa central, também os limites do intervalo de confiança devem
ser ajustados pelo fator oferta.