---
title: "Fator Oferta"
subtitle: "Contextualização, Conceitos e Paradigmas, Estado da Arte e Aplicações"
author: "Luiz Fernando Palin Droubi"
institute: "Diretor Técnico da SOBREA"
date: "`r format(Sys.Date(), '%d de %B de %Y')`"
output:
  xaringan::moon_reader:
    chakra: libs/remark-latest.min.js
    css: [default, metropolis, metropolis-fonts]
    lib_dir: libs
    nature:
      ratio: '16:9'
      highlightStyle: github
      highlightLines: true
      countIncrementalSlides: false
---


```{r setup, include=FALSE}
knitr::opts_chunk$set(cache=FALSE, echo = FALSE, warning = FALSE, 
                      message = FALSE, prompt = T,
                      fig.align = "center", fig.height = 4.5,
                      fig.path = "images/", dev = "svg")
options(htmltools.dir.version = FALSE)
library(sjPlot)
library(ggplot2)
library(cowplot)
theme_set(theme_cowplot())
library(ggvis)
library(stargazer)
library(effects)
library(lmtest)
```


class: inverse, center, middle

# Contextualização

---

# Contextualização

* Dados de oferta vs. Dados de Transação

--

* Estimação de um fator oferta

--

* Formas de estimação

--

* Aplicação


---
class: inverse, center, middle

# Conceitos e Paradigmas

---
class: inverse, center, middle

# Estado da arte

---
class: inverse, center, middle

# Aplicações

---
# Modelo de regressão na forma direta 


$$VU = (1 - 0,15.Fonte)(3000 - 0,25.Area + \varepsilon)$$

```{r, echo = TRUE}
set.seed(2)
area <- runif(100, min = 250, max = 10000)
venda <- rbinom(100, 1, .5)
vu <- (1-.15*venda)*(3000 - .25*area + rnorm(100, 0, 150))
dados <- data.frame(VU = vu, Area = area, 
                 Fonte = factor(venda, 
                                labels = c("Oferta", "Venda")))
```

---
# Análise Exploratória

```{r dados1, fig.cap="Dados randômicos de oferta (em vermelho) e transação (em verde)"}
ggplot(dados, aes(x = Area, y = VU, color = Fonte)) +
  geom_point() +
  stat_smooth(method = "lm", se = FALSE)
```

---
# Modelo mau especificado

.pull-left[

```{r, echo = TRUE}
fit <- lm(VU ~ Area + Fonte, data = dados)
summary(fit)
```

]

.pull-right[

```{r}
bptest(fit)
qqnorm(residuals(fit)); qqline(residuals(fit), col = 2)
```

]


---
# Modelo mau especificado

```{r dados1a, fig.cap="Dados randômicos de oferta (em vermelho) e transação (em verde)"}
ggplot(dados, aes(x = Area, y = VU)) +
  geom_abline(intercept = coef(fit)[1], slope = coef(fit)[2], 
              color = "red") +
  geom_abline(intercept = coef(fit)[1] + coef(fit)[3], slope = coef(fit)[2], 
              color = "blue") +
  geom_point(aes(color = Fonte))
```

---
# Modelo bem especificado

.pull-left[

```{r, echo = TRUE}
fit1 <- lm(VU ~ Area*Fonte, data = dados)
summary(fit1)
```
]

.pull-right[

```{r}
bptest(fit1)
qqnorm(residuals(fit1)); qqline(residuals(fit1), col = 2)
```

]

---
# Opção: aplicação prévia do fator oferta

.pull-left[

```{r, echo = TRUE}
dados <- within(dados, 
                VUhom <- ifelse(Fonte == "Venda", 
                                VU, .85*VU))
```

* Coeficiente de variação dos dados crus:

```{r, echo = TRUE}
sd(dados$VU)/mean(dados$VU)
```

* Coeficiente de variação dos dados homogeneizados:

```{r, echo = TRUE}
sd(dados$VUhom)/mean(dados$VUhom)
```

]

.pull-right[

```{r dadosHomogeneizados, fig.cap="Dados homogeneizados."}
ggplot(dados, aes(x = Area, y = VUhom, color = Fonte)) +
  geom_point() + stat_smooth(method = "lm", se = FALSE)
```

]

---
# Opção: aplicação prévia do fator oferta

* Modelo:

```{r, echo = TRUE}
fithom <- lm(VUhom ~ Area, dados)
summary(fithom)
```


---
# Resumo

```{r, results='asis', include = FALSE}
stargazer(fit, fit1, fithom,
          header = FALSE, type = "html", table.placement = "H",
          title="Comparação dos modelos",
          #dep.var.labels=c("$log(Valor_{oferta})$","$log(Valor_{Hom})$"),
          ci = TRUE, ci.level = .80, report = "vcst*", single.row = T,
          intercept.bottom = FALSE, intercept.top = TRUE,
          decimal.mark = ",", digit.separator = ".",
          digits = 2, star.cutoffs = c(0.30, 0.20, 0.10),
          notes.label = "Notas:",
          font.size = "footnotesize"
          )
```

```{r}
tab_model(fit, fit1, fithom)
```


---
# Previsão de valores

.pull-left[

```{r, echo = TRUE}
new250 <- 
  data.frame(Area = 250, Fonte = "Venda")
predict(fit, newdata = new250,
        interval = "confidence", level = .80)
```

```{r, echo = TRUE}
predict(fit1, newdata = new250,
        interval = "confidence", level = .80)
```

```{r, echo = TRUE}
predict(fithom, newdata = new250,
        interval = "confidence", level = .80)
```
]

.pull-right[

```{r, echo = TRUE}
new10000 <- 
  data.frame(Area = 10000, Fonte = "Venda")
predict(fit, newdata = new10000,
        interval = "confidence", level = .80)
```

```{r, echo = TRUE}
predict(fit1, newdata = new10000,
        interval = "confidence", level = .80)
```

```{r, echo = TRUE}
predict(fithom, newdata = new10000,
        interval = "confidence", level = .80)
```

]

---
# Dados lognormais

$$VU = \exp(7,5 - 0,25\cdot \log(Area) - 0,15\cdot Fonte + \varepsilon)$$

```{r, echo = TRUE}
set.seed(2)
area <- runif(100, min = 250, max = 5000)
venda <- rbinom(100, 1, .5)
lvu <- 7.5 - .25*log(area) - .15*venda + rnorm(100, mean = 0, sd = .05)
dados <- data.frame(VU = exp(lvu), Area = area, 
                 Fonte = factor(venda, labels = c("Oferta", "Venda")))
```

---
# Dados lognormais: análise exploratória

```{r, fig.width=9}
p1 <- ggplot(dados, aes(x = Area, y = VU, color = Fonte)) + 
  geom_point() + stat_smooth(se = FALSE)
p2 <- ggplot(dados, aes(x = log(Area), y = log(VU), color = Fonte)) +
  geom_point() + stat_smooth(method = "lm", se = FALSE)
prow <- plot_grid(
  p1 + theme(legend.position="none"),
  p2 + theme(legend.position="none"),
  align = 'vh',
  labels = c("A", "B"),
  hjust = -1,
  nrow = 1
)
legend <- get_legend(
  p1 + 
    guides(color = guide_legend(nrow = 1)) +
    theme(legend.position = "bottom")
)
plot_grid(prow, legend, ncol = 1, rel_heights = c(1, .1))
```


---
# Modelo bem especificado

```{r, echo = TRUE}
fit2 <- lm(log(VU) ~ log(Area) + Fonte, data = dados)
```

```{r}
plot(predictorEffects(fit2, residuals=TRUE),
     partial.residuals=list(smooth=TRUE, span=0.5,  lty="dashed"),
     axes=list(grid=FALSE,x=list(rotate=30)))
```

---
# Modelo bem especificado

```{r fit2Diagnostics, fig.cap="Modelo correto. Fator oferta. Dados lognormais.",, fig.show = "hold", out.width="38%"}
plot(fit2)
```


---
# Opção: Aplicação prévia do Fator Oferta

.pull-left[
```{r, echo = TRUE}
dados <- within(dados, 
                VUhom <- ifelse(Fonte == "Venda", 
                                VU, .85*VU))
fithom2 <- lm(log(VUhom) ~ log(Area), dados)
summary(fithom2)
```
]

.pull-right[

```{r, echo = TRUE}
sd(dados$VU)/mean(dados$VU)
```

```{r, echo = TRUE}
sd(dados$VUhom)/mean(dados$VUhom)
```
]

---
# Opção: Aplicação prévia do Fator Oferta

```{r, fig.width=9}
p1 <- ggplot(dados, aes(x = Area, y = VUhom, color = Fonte)) +
  geom_point() +
  stat_smooth(se = FALSE)
p2 <- ggplot(dados, aes(x = log(Area), y = log(VUhom), color = Fonte)) +
  geom_point() +
  stat_smooth(method = "lm", se = FALSE)
prow <- plot_grid(
  p1 + theme(legend.position="none"),
  p2 + theme(legend.position="none"),
  align = 'vh',
  labels = c("A", "B"),
  hjust = -1,
  nrow = 1
)
legend <- get_legend(
  p1 + 
    guides(color = guide_legend(nrow = 1)) +
    theme(legend.position = "bottom")
)
plot_grid(prow, legend, ncol = 1, rel_heights = c(1, .1))
```

---
# Diagnóstico modelo com dados homogeneizados

```{r fit2homDiagnostics, fig.cap="Modelo com dados homogeneizados. Dados lognormais.",, fig.show = "hold", out.width="38%"}
plot(fithom2)
```

---
# Resumo dos modelos

```{r}
tab_model(fit2, fithom2)
```

---
# Previsão de valores

.pull-left[

```{r, echo = TRUE}
new250 <- 
  data.frame(Area = 250, Fonte = "Venda")
exp(predict(fit2, newdata = new250,
        interval = "confidence", level = .80))
```


```{r, echo = TRUE}
exp(predict(fithom2, newdata = new250,
        interval = "confidence", level = .80))
```
]

.pull-right[

```{r, echo = TRUE}
new5000 <- 
  data.frame(Area = 5000, Fonte = "Venda")
exp(predict(fit2, newdata = new5000,
        interval = "confidence", level = .80))
```

```{r, echo = TRUE}
exp(predict(fithom2, newdata = new5000,
        interval = "confidence", level = .80))
```

]

---
# Outras transformações

$$VU = (1-0,15\cdot Fonte)(50 - 0,01\cdot Area + \varepsilon)^2$$

```{r, echo = TRUE}
set.seed(2)
area <- runif(100, min = 250, max = 5000)
venda <- rbinom(100, 1, .5)
sqrtvu <- 70 - .01*area + rnorm(100, mean = 0, sd = 2)
vu <- (1-.15*venda)*sqrtvu^2
dados <- data.frame(VU = vu, Area = area, 
                 Fonte = factor(venda, labels = c("Oferta", "Venda")))
```

---
# Outras transformações: análise exploratória

```{r, fig.width = 9}
p1 <- ggplot(dados, aes(x = Area, y = VU, color = Fonte)) +
  geom_point() + stat_smooth(se = FALSE)
p2 <- ggplot(dados, aes(x = Area, y = sqrt(VU), color = Fonte)) +
  geom_point() + stat_smooth(se = FALSE)
prow <- plot_grid(
  p1 + theme(legend.position="none"),
  p2 + theme(legend.position="none"),
  align = 'vh',
  labels = c("A", "B"),
  hjust = -1,
  nrow = 1
)
legend <- get_legend(
  p1 + 
    guides(color = guide_legend(nrow = 1)) +
    theme(legend.position = "bottom")
)
plot_grid(prow, legend, ncol = 1, rel_heights = c(1, .1))
```

---
# Modelo mau especificado

```{r, echo = TRUE}
fit3 <- lm(sqrt(VU) ~ Area + Fonte, data = dados)
summary(fit3)
```

---
# Modelo mau especificado

```{r fit3Diagnostics, fig.cap="Modelo mau especificado. Fator oferta.", fig.show="hold", out.width="38%"}
plot(fit3)
```

---
# Modelo correto

```{r, echo = TRUE}
fit4 <- lm(sqrt(VU) ~ Area*Fonte, data = dados)
summary(fit4)
```

---
# Modelo correto

```{r rightModel3, fig.cap="Fator oferta com transformação raiz quadrada. Modelo especificado corretamente.", fig.show = 'hold', out.width="50%"}
plot(predictorEffect("Area", fit4),
     lines=list(multiline=TRUE))
plot(predictorEffect("Area", fit4), 
     lines=list(multiline=TRUE),
     axes=list(y=list(transform=appraiseR::sqr, lab="VU")))
```

---
# Modelo correto

```{r fit4Diagnostics, fig.cap="Modelo mau especificado. Fator oferta.", fig.show="hold", out.width="38%"}
plot(fit4)
```

---
# Opção: aplicação prévia do fator oferta

.pull-left[

```{r, echo = TRUE}
dados <- within(dados, 
                VUhom <- ifelse(Fonte == "Venda", 
                                VU, .85*VU))
fithom3 <- lm(sqrt(VUhom) ~ Area, dados)
summary(fithom3)
```

]

.pull-right[

* Coeficiente de variação dos dados crus:

```{r, echo = TRUE}
sd(dados$VU)/mean(dados$VU)
```

* Coeficiente de variação dos dados homogeneizados:

```{r, echo = TRUE}
sd(dados$VUhom)/mean(dados$VUhom)
```

]

---
# Opção: aplicação prévia do fator oferta

```{r dadosHomogeneizados3, fig.cap="Dados homogeneizados."}
ggplot(dados, aes(x = Area, y = VUhom, color = Fonte)) +
  geom_point() + stat_smooth(se = FALSE)
```

---
# Resumo

```{r, results='asis', include = FALSE}
stargazer(fit3, fit4, fithom3,
          header = FALSE, type = "html", table.placement = "H",
          title="Comparação dos modelos",
          #dep.var.labels=c("$log(Valor_{oferta})$","$log(Valor_{Hom})$"),
          ci = TRUE, ci.level = .80, report = "vcst*", single.row = T,
          intercept.bottom = FALSE, intercept.top = TRUE,
          decimal.mark = ",", digit.separator = ".",
          digits = 2, star.cutoffs = c(0.30, 0.20, 0.10),
          notes.label = "Notas:",
          font.size = "footnotesize"
          )
```

```{r}
tab_model(fit3, fit4, fithom3, digits = 3)
```

---
# Previsão de valores

.pull-left[

```{r, echo = TRUE}
new250 <- 
  data.frame(Area = 250, Fonte = "Venda")
predict(fit3, newdata = new250,
        interval = "confidence", level = .80)^2
```

```{r, echo = TRUE}
predict(fit4, newdata = new250,
        interval = "confidence", level = .80)^2
```

```{r, echo = TRUE}
predict(fithom3, newdata = new250,
        interval = "confidence", level = .80)^2
```
]

.pull-right[

```{r, echo = TRUE}
new5000 <- 
  data.frame(Area = 5000, Fonte = "Venda")
predict(fit3, newdata = new5000,
        interval = "confidence", level = .80)^2
```

```{r, echo = TRUE}
predict(fit4, newdata = new5000,
        interval = "confidence", level = .80)^2
```

```{r, echo = TRUE}
predict(fithom3, newdata = new5000,
        interval = "confidence", level = .80)^2
```

]

---
# Efeitos do Fator Oferta sobre IC e IP



---
class: inverse, center, middle

# Conclusão

---
# Conclusão

* A modelagem e aplicação do Fator Oferta deve ser feita com cuidado. Deve-se
ter em mente que assumir que $V_{venda} = \lambda V_{oferta}$ é apenas uma 
hipótese que deve ser verificada

* A análise exploratória é fundamental para a percepção da realidade do mercado
antes da modelagem

* A modelagem deve levar em conta a hipótese feita para o fator oferta

* A má especificação do fator oferta pode levar a modelos tendenciosos, que 
podem produzir más previsões de valores, especialmente nos extremos dos dados

* O fator oferta também influencia no cômputo dos intervalos de confiança e
predição. É um erro comparar valores de mercado com intervalos obtidos com 
dados de oferta antes de um tratamento destes intervalos.
